【裁判字號】    98,台上,6565
【裁判日期】    981105
【裁判案由】    違反商業會計法
【裁判全文】
最高法院刑事判決            九十八年度台上字第六五六五號
上  訴  人  甲○○
                    號1樓
上列上訴人因違反商業會計法案件，不服台灣高等法院中華民國
九十八年八月十二日第二審判決（九十八年度上訴字第二四五０
號，起訴案號：台灣台北地方法院檢察署九十六年度偵字第一七
六七四號，九十七年度偵緝字第五四二號），提起上訴，本院判
決如下：
    主  文
上訴駁回。
    理  由
按刑事訴訟法第三百七十七條規定，上訴於第三審法院，非以判
決違背法令為理由，不得為之。是提起第三審上訴，應以原判決
違背法令為理由，係屬法定要件。如果上訴理由書狀並未依據卷
內訴訟資料，具體指摘原判決不適用何種法則或如何適用不當，
或所指摘原判決違法情事，顯與法律規定得為第三審上訴理由之
違法情形不相適合時，均應認其上訴為違背法律上之程式，予以
駁回。本件原判決以公訴意旨略以：上訴人甲○○等人設立如原
判決附表一之(一)（下稱附表一之(一)）所示之人頭公司，並以該等
人頭公司名義申領統一發票後，即實際掌握如附表一所示之公司
運作，為該等公司之實際負責人，亦係商業會計法所稱之商業負
責人。竟與陳美玉、賴思辰共同基於填製不實會計憑證及幫助他
人逃漏稅捐之概括犯意聯絡，自民國九十二年五月間起至九十三
年九月間止，明知如附表一之(一)所示之公司均無銷貨之事實，竟
於如附表一之(一)所示之時間，連續虛偽開立如附表一之(一)所示之
不實統一發票，作為其他營業人之進項憑證，用以申報扣抵如附
表一之(一)所示之銷項稅額，因認上訴人涉犯修正前商業會計法第
七十一條第一款之填製不實會計憑證及稅捐稽徵法第四十三條第
一項之幫助納稅義務人逃漏稅捐罪嫌。並以第一審判決認上訴人
前因與賴思辰等人共同自九十二年間起，以人頭虛設如第一審判
決附表一所示之公司，同時申領支票，向被害廠商行騙為常業，
涉犯公司法第九條第一項及修正前刑法第三百四十條之罪嫌，經
台灣桃園地方法院檢察署檢察官提起公訴，並經原審法院於九十
六年十一月一日依常業詐欺罪，判處上訴人有期徒刑六年六月，
併科罰金銀元三萬元即新台幣九萬元，同年月十五日確定在案（
九十五年度上訴字第四一九九號，下稱前案確定判決），有該案
判決書及台灣高等法院被告（上訴人）前案紀錄表在卷可稽。經
核本件上訴人以附表一之(一)所示之人頭公司名義填製不實會計憑
證幫助納稅義務人逃漏稅捐，與上訴人前案確定判決之虛設人頭
公司犯行，顯屬方法結果之牽連犯，而有裁判上一罪關係，為該
確定判決效力所及，依法自應就上訴人諭知免訴之判決等語。並
以第一審判決並未說明所依憑之事證及法律上之理由，即認本件
公訴意旨所指之上訴人犯罪事實，與上訴人前案確定判決犯行，
有方法結果之牽連犯裁判上一罪關係，顯有理由不備，並與上訴
人前案確定判決認定不符。此攸關上訴人本件犯行是否應另受刑
之科處，或已為上訴人前案確定判決效力所及。檢察官上訴執以
指摘第一審判決不當，非無理由，為兼顧上訴人之審級利益，自
應撤銷原判決，並依刑事訴訟法第三百六十九條第一項但書規定
，發回第一審法院，已詳敘其所憑之理由，從形式上觀察，原判
決並無足以影響判決結果之違背法令之情形。上訴人上訴意旨略
以：本件檢察官起訴上訴人以如附表一之(一)所示人頭公司名義填
製不實會計憑證幫助他人逃漏稅捐之犯罪事實，與台灣高雄地方
法院九十二年度訴字第二０八二號確定判決及台灣台北地方法院
檢察署九十六年度偵字第一六三四九號不起訴處分書認定之事實
間，有方法結果之牽連犯裁判上一罪關係，為該確定判決及不起
訴處分效力所及，自應諭知免訴之判決云云。惟第二審法院因原
審諭知管轄錯誤、免訴或不受理係不當而撤銷之者，得以判決將
該案件發回原審法院，刑事訴訟法第三百六十九條第一項但書定
有明文。此項規定係因原審諭知管轄錯誤、免訴或不受理之判決
，均屬程序上之判決，並未就該案件為實體上之審判。故第二審
法院若認原審諭知管轄錯誤、免訴或不受理之判決係不當而撤銷
之者，得以判決將該案件發回原審法院更為審判，以維護當事人
之審級利益。本件原判決以第一審判決認本件與上訴人前案確定
判決有方法結果之牽連犯裁判上一罪關係為不當，因而撤銷第一
審判決，形式上並無違背法令之情形。且原判決係將本件發回第
一審法院更審，並未就檢察官所起訴之事實為實體調查及審理。
則本件起訴事實是否為台灣高雄地方法院九十二年度訴字第二０
八二號確定判決及台灣台北地方法院檢察署九十六年度偵字第一
六三四九號不起訴處分效力所及？即非屬原判決審究之範圍。原
判決因認應由第一審於更審時予以調查、審理；上訴人亦得據以
主張或聲請調查（見原判決理由三、(七)），經核並無不合。上訴
意旨並未依據卷內訴訟資料具體指摘原判決撤銷第一審判決究竟
如何違背法令，漫指本件已為上開確定判決及不起訴處分效力所
及，應諭知免訴云云，核與法律規定得為第三審上訴理由之違法
情形，不相適合，應認其上訴違背法律上之程式，予以駁回。又
公訴意旨認上訴人牽連所犯稅捐稽徵法第四十三條第一項幫助逃
漏稅捐部分，屬不得上訴第三審之案件，上訴人對此部分一併提
起上訴，自非法之所許，亦應予駁回，附此敘明。
據上論結，應依刑事訴訟法第三百九十五條前段，判決如主文。
中    華    民    國  九十八  年  十一    月    五    日
                      最高法院刑事第十二庭
                          審判長法官  黃  一  鑫
                                法官  張  春  福
                                法官  林  勤  純
                                法官  李  錦  樑
                                法官  陳  國  文
      本件正本證明與原本無異
                                      書  記  官
中    華    民    國  九十八  年   十一   月   十三   日
                                                     R


司法院資訊處製作；財團法人民間司法改革基金會備份。
